【裁判字號】    97,勞訴,10
【裁判日期】    970805
【裁判案由】    確認僱傭關係存在等
【裁判全文】
臺灣臺南地方法院民事判決              97年度勞訴字第10號
原      告  乙○○○
輔  佐  人  丙○○
被      告  統聯汽車客運公司
法定代理人  甲○○
訴訟代理人  丁○○
訴訟代理人  戊○○
上列當事人間請求確認僱傭關係存在等事件，經本院於民國97年
7月22日言詞辯論終結，判決如下：
    主      文
原告之訴駁回。
訴訟費用新台幣伍仟玖佰伍拾元由原告負擔。
    事實及理由
一、原告起訴主張：
（一）原告自民國83年9月3日起，即任職被告統聯汽車客運公司
      之彰化、員林站擔任清潔工。惟被告於民國96年8月21日
      于統人字第96104人事令：以緊縮業務為由資遣原告。
（二）被告是以原告愛抱怨，如工作任務、至下游站次數多寡、
      班表，及與同事相處不合之理由，假業務緊縮之名將原告
      非法資遣。按前述工作分配不均、休假安排不公，員工爭
      取權利，未必是愛計較、較難相處、不合睦。按勞動基準
      法第11條第2款業務緊縮為資遣之要件，原告工作的車站
      並沒有撤銷營業，原告擔任清潔工，客人減少和清潔工無
      關。若被告有業務減縮的情形產生，應該先把年資較少的
      人資遣，也可以減班或減薪資來因應，原告再兩年就可以
      退休，被告之非法資遣已侵犯到原告退休的權利。
（三）被告公司之非法資遣，自屬不法，原告的離職證書是被告
      打好字郵寄到原告家中，資遣費則是直接轉帳入原告帳戶
      ，都沒有經過原告同意，原告也沒有默示同意該資遣行為
      。查原告自被告公司非法資遣之日即96年8月21日起至今
      ，因被告片面、不合法的終止僱傭契約，惟兩造間之僱傭
      關係仍系合法繼續存在，而原告每月之薪資為新台幣（下
      同）20,291元，原告自得請求被告給付自資遣之日96年8
      月21日起迄同年月十一日止計54,462元（20,291x2.22）
      之薪資。
（四）爰聲明：
    1.確認原告與被告間之僱傭關係存在。
    2.被告應給付原告55,462元，及自起訴狀繕本送達被告翌日
      起至清償日止，按年息5％計算之利息。
    3.訴訟費用由被告負擔。
二、被告則以以下情詞資為抗辯：
（一）民國96年元月初高鐵通車後，被告客源受到嚴重影響，營
      收減少許多，且原告所服務之台北Ｄ1總站減少之收入即
      佔減少總額之大半比例。被告依勞動基準法第11條第2款
      規定，因為業務緊縮，故被告得不作適當裁員，終止與原
      告之勞動契約：
    1.高鐵自96年初開通後，客運業、台鐵、航空之客源皆嚴重
      受到影響，被告公司亦不例外，故在此情況下，被告為達
      營運狀況之平衡，不得不精簡人力。
    2.觀被告95年度及96年1至7月之進款月報，每月收入比去年
      同月份減少許多，96年1月與去年相較之下，減少3558 萬
      餘元，而往後月份收入亦未增加（除二月份外），每月呈
      三百多萬元至二千多萬元之短收狀況。且原告所服務之台
      北Ｄ1總站，每月之減少額即佔總減少額之大半比例，被
      告實不得不適當資遣過多之員工。
    3.被告於96年8月20日資遣原告後，被告之營運狀況至今仍
      不斷受高鐵、高油價之衝擊，此觀被告就營收所製作之比
      較表即可得知，自96年8月至97年5月，每月份與前年同月
      份之營收相較，顯見其營收大致上亦呈現減少之狀況。
    4.再由就人數（乘客數）、里程等等所統計之比較表，得見
      被告之業務量明顯減縮：
      (1)被告所提出之答證四（見本院卷第44頁）之里程數計算
        方式為，該月份所有出車所行駛之里數總和，以此得證
        被告是否有業務減縮一事。觀該比較表，96年10月之由
        駕駛出車所跑里數僅占前年同月份之76.48%，減少將近
        四分之一，爾後每月之里程數皆較前年同月份減少許多
        （約減一成以上），是被告業務減縮顯為事實。
      (2)再觀上開比較表中之人數即得可得之，每月所減少之客
        源，皆較前年同月份達一成左右，再再證明被告之業務
        量確有減少之實。
      (3)高鐵開通後，嚴重影響國道客運、國內航空之營運，此
        乃為眾所週知之事實，而被告為抵抗對公司營運長期衝
        擊，為求能繼續營運，僅能以降價方式吸引乘客，盼營
        運狀況能達衡平，而不再影響更多員工之工作權。被告
        就客運票價，推出離時峰時段台北至台南300元、台北
        至高雄350元，約按原價打七折，及台北到台中100元之
        史上最低價，希望能穩定住客源而不再流失。
    5.觀被告96年3月至97年4月之員工人數統計表（見本院卷第
      47頁），原告所隸屬之承德總站清潔工人數由原本四人降
      至二人，且該總站之清潔人數並未再增加，再再證明被告
      乃因業務減縮之關係，始資遣原告：
      (1)被告提呈之員工人數統計表，其中承德總站包括台北Ｄ
        1 總站、重陽站、林口站、南坎站、板橋站、中和站，
        故原告屬於承德站之清潔工，合先敘明。
      (2)觀96年3月之員工人數統計表，其中承德總站之清潔工
        人數為四人，爾後同年9月降至三人（被告於96年8月21
        日資遣原告），於同年11月，清潔工則又降至二人，其
        後並未再增加人數，且與原告同期被資遣之員合計二十
        人，由此更得證明被告實因業務減縮，需精減人力，始
        不得不資遣原告，更能證明被告非因原告年資高始將其
        資遣。
      6.被告雖為了能讓客源回流，逕而採取降價等等之配套措
        施，望能改善營運狀況，然至今仍無法使營運成正比例
        成長，反每月之營運狀況不如從前，況油價不斷攀升，
        且高鐵搶客嚴重，在此雙重之衝擊下，國道客運之營運
        實不易，而同為國道客運業之尊能客運，已不敵如此之
        衝擊，於日前宣布暫停營業一年，再室證明今日國道客
        運業者生存不易，是被告之業務既有減縮之實，且為能
        維持公司正常營運，不得不作出適當之裁員措失。
（二）原告既已領取資遣費，其應默示同意被告對其所為之資遣
      處分，然其今日卻又以被告非法資遣為由，且提出以「優
      退」之計算方式給予更多資遣費，而提起本件訴訟，顯不
      合理。
（三）被告資遣員工，乃以員工表現為評斷標準：
    1.觀「統聯客運台北總站清潔工資遣會議紀錄」第五點第二
      項，乃是將該站之每位清潔之工作表現作評斷，由此可得
      知被告在選擇資遣員工乃是綜觀該站各清潔工之工作表現
      作為去留之重要標準。
    2.另被告訂有考核標準，若有員工考核達到懲處標準，被告
      雖會考慮其年資，然被告員工人數高達近二千人，為公平
      公正起見，亦需考量勞工法上平等待遇原則及懲戒公平原
      則，被告乃需作適當之懲處，而被告資遣原工時亦需為相
      同之考量。再者，被告對於員工服務態度之所以較為嚴謹
      ，乃因被告為服務業，員工工作態度及表現優良，始能提
      供消費者良好之服務，故被告不論在懲處亦或資遣員工時
      ，以其工作表現及態度作為審核之重要標準。準此，原告
      之表現較其他人不佳，被告為公平起見，只能選擇資遣原
      告，故原告稱其已屆退休年資，被告始將其資遣，顯不可
      採。
（四）爰聲明：駁回原告之訴，訴訟費用由原告負擔。
三、兩造不爭執事實：
（一）原告於民國83年9月3日起受雇於被告擔任清潔工，96年8
      月20日被被告資遣。
（二）原告已領取資遣費252831元。
四、本件兩造爭執要點（見本院卷第15頁），在於被告是否有業
    務緊縮或虧損，以致產生多餘人力，而有勞動基準法第11條
    第二款之終止勞動契約之情事？若被告終止僱傭契約為不合
    法，應給付原告薪資，原告每月薪資為何? 茲就上開爭執要
    點析述如下：
（一）按雇主得因虧損或業務緊縮，預告勞工終止勞動契約，勞
      動基準法第11條第2款規定甚明。其中所謂「虧損」乃指
      收入不敷支出而言，所謂「業務緊縮」則包括縮小範圍、
      減少生產能量、裁撤銷售門市等均屬之。但必須雇主因景
      氣下降、市場環境變化等情事，確有虧損或業務緊縮之事
      實，二者有其一，以致產生多餘人力，雇主為求經營之合
      理化，始得據以終止勞動契約。
（二）被告主張台灣高鐵自96年初開通後，客運業、台鐵、航空
      之客源皆受到影響，被告公司為客運業亦遭受波及，此有
      被告提出之新聞資料及剪報等在卷可憑（見本院卷第20頁
      、46頁、67頁）。而被告自96年初高鐵通車後，不管就乘
      客數及里程等所作之統計如下：
    1.自96年1 月至7月之進款月報，每月收入較去（95）年同
      月份減少許多，96年1月與95年1月相較之下，減少3558萬
      餘元，而往後月份亦未增加（除二月份外，該月遇農曆新
      年），每月呈三百多萬元至二千多萬元之短收狀況，且原
      告所服務之台北Ｄ1總站，每月之減少額即佔總減少額之
      大半比例（從31.99% ~79.36%），此有被告提出之95、96
      年度1-7 月進帳比較表一紙在卷足按（見本院卷第21頁）
      。
    2.而被告在96年8月20日資遣原告後，自96年10月起至97 年
      4月止，每月所減少之客源，皆較前一年同月份達一成左
      右；駕駛出車所跑里程數較前一年同月份亦減約一成以上
      ，其中96年10月駕駛出車所跑里程數更僅站前一年同月份
      之76.48%，減少將近四分之一業務量，此亦有被告提出人
      數、里程比較表在卷可按（見本院卷第44頁）。
    3.由被告提出之上開進帳、載客人數、行駛里程數之相關資
      料，自台灣高鐵在96年1月通車後，自96年1月起，除同年
      2月因適逢農曆新年營收有小幅成長外，其餘每月均較前
      一年同月份減少，甚至97年1-4月，亦比96年1-4月減少約
      一成，可見被告確實有業務緊縮之情事，故被告抗辯其為
      公司營運上需求，有資遣員工以減少營業成本及費用之必
      要，堪予採信。
（三）次查，原告工作之台北總站承德站共有四名清潔工，於96
      年7月12日開資遣會議，擬資遣一人，當時與會之副站長
      五人、助理副站長二人，以下列理由，表決擬優先資遣原
      告：「目前本站清潔工總計有四位，劉麗月、溫香蘭、黃
      秀女、張雅卿，經與會各員討論結果，劉麗月表現最佳，
      與同事相處亦和睦，而溫香蘭做事積極，常會主動協助班
      車進站清潔事宜；張雅卿在清潔時會注意小細節處，亦常
      主動至下游站做清潔工作；黃秀女，平時於站上時愛計較
      ，如工作業務、班表，甚或至下游站次數多寡，均愛報怨
      ，另與同事相處亦不和睦。」此有原告提出之資遣會議紀
      錄一紙在卷（見本院卷第36頁）。被告為服務業，在審酌
      原告之工作表現、服務態度及與同事之相處情形等，選擇
      原告為資遣對象，尚難認不具解僱對象選定之合理性。原
      告主張被告以原告將屆退休年齡而選擇資遣原告即無可採
      。
（四）再查，被告自96年3月至97年4月之員工人數，原告所隸屬
      之承德總站清潔工由原本四人降為二人，且該站之清潔工
      人數並未再增加，清潔工之總人數由55人降為37人，此亦
      有被告提出之員工人數統計表一紙在卷可按（見本院卷第
      47-60頁），原告對此亦不爭執，則被告主張確實有多餘
      之人力，且無處可供按置原告應可採信。
（五）末按雇主依前條終止勞動契約者，應依左列規定發給勞工
      資遣費：一在同一雇主之事業單位繼續工作，每滿1年發
      給相當於1個月平均工資之資遣費；二依前款計算之剩餘
      月數，或工作未滿1年者，以比例計給之，未滿1個月者以
      1個月計。勞動基準法第17條定有明文。本件被告資遣原
      告，已支付資遣費252,831元，此為兩造所不爭執，可信
      為真正。準此，被告既確有業務緊縮之事實，而無從繼續
      僱用原告，則其依勞動基準法第11條第2款規定，終止與
      原告間勞動契約，並給付資遣費，自屬有據。原告主張被
      告公司係非法終止兩造間之僱傭契約云云，並不可採。
五、綜上所述，原告主張被告違法解僱等情，並不足取。被告抗
    辯因業務緊縮緣故，無適當職務供原告任職，依勞動基準法
    第11條第2款規定合法解僱原告等情，應可採信。兩造間之
    勞動契約關係自96年8月20日起歸於消滅。從而，原告起訴
    確認予被告間僱傭關係存在，並請求被告給付自96年8月21
    日起至96年11月11日止之薪資共計55,462元暨自起訴狀繕本
    送達翌日即96年11月21日起至清償日止按年息5%計算之利息
    ，為無理由，不應准許。
六、本件為判決之基礎已臻明確，兩造其餘之陳述及所提其他證
    據，經本院斟酌後，認為均於判決之結果無影響，自無庸逐
    一論述，併此敘明。
七、結論：原告之訴為無理由，依民事訴訟法第78條、第87條第
    1項，判決如主文。
中    華    民    國    97    年    8     月    5     日
                  民事第三庭    法  官  張麗娟
以上正本係照原本作成。
如不服本判決，應於送達後廿日內，向本院提出上訴狀並表明上
訴理由，如於本判決宣示後送達前提起上訴者，應於判決送達後
廿日內補提上訴理由書（須附繕本）。
中    華    民    國    97    年    8     月    5     日
                                書記官  楊宗倫


司法院資訊處製作；財團法人民間司法改革基金會備份。
